臺灣花蓮地方法院刑事判決　　　　　　　100年度訴字第197號
公　訴　人　臺灣花蓮地方法院檢察署檢察官
被　　　告　張智謙
上列被告因違反商業會計法案件，經檢察官追加起訴（100 年度
偵字第129 號），本院判決如下：
    主  文
追加起訴不受理。
    理  由
一、追加起訴意旨略以：被告張智謙為花蓮縣玉里鎮○○路149
    號郁文印刷廠之商業負責人，因李素美任職花蓮縣玉溪地區
    農會，為受委任之人，經該農會不知情之總幹事龔文俊指派
    撰寫「（95年）玉溪地區農會農民高麗菜水餃加工行銷計畫
    」計畫書，並送花蓮縣政府核准，李素美為申請取得新臺幣
    （下同）30萬元之補助款，明知未向被告張智謙經營之郁文
    印刷廠訂製水餃袋，竟於民國95年3 月間，要求張智謙指示
    不知情之郁文印刷廠女性員工開立20萬元之估價單，及僅記
    載95年而乏「月、日」之不實收據3 紙（2 張之內容均表彰
    郁文印刷廠出售4,000 個單價2 元之水餃袋與花蓮縣玉溪地
    區農會，並收取對價8 萬元；另1 張內容則表示郁文印刷廠
    出售2,000 個單價2 元之水餃袋與花蓮縣玉溪地區農會，並
    收取對價8 萬元，被告張智謙則基於違反商業會計法之犯意
    ，依李素美之要求為之，交由李素美自行偽填「花蓮縣玉溪
    地區農會經費開支或置購物品請示單」及「3 月10日、3 月
    29日、4 月20日」之收據日期，復依序黏貼在「玉溪農會粘
    貼憑證用紙」而填寫相關內容後，按花蓮縣玉溪地區農會內
    部審核流程送閱等情，因認被告張智謙開立不實收據，涉犯
    商業會計法第71條第1 款之商業負責人，以明知為不實事項
    ，而填製會計憑證罪嫌，並認與本院100 年度訴字第182 號
    案件係相牽連之案件，爰追加起訴。
二、按已經提起公訴或自訴之案件，在同一法院重行起訴者，應
    諭知不受理之判決，且得不經言詞辯論為之，刑事訴訟法第
    303 條第2 款、第307 條分別定有明文。此項訴訟法上所謂
    一事不再理之原則，關於實質上一罪或裁判上一罪，均有其
    適用。又所謂同一案件包括事實上及法律上同一案件，係指
    所訴彼此兩案為同一被告，其被訴之犯罪事實亦屬同一者而
    言，至案件是否同一，應從被告與犯罪事實二方面觀察，裁
    判上一罪，其基本事實或有差異，惟在實體法上作成一罪，
    刑罰權僅為單一，其在法律上之事實關係既屬單一，具有不
    可分性，則檢察官雖僅就其犯罪事實一部起訴，效力仍及於
    全部，亦不失為同一案件，故就裁判上一罪之犯罪事實一部
    提起公訴，依審判不可分原則，其效力及於全部，其他部分
    自不得再行提起公訴。又按被告張智謙行為後，94年2 月2
    日修正公布之刑法，已於95年7 月1 日生效施行，依修正後
    刑法第2 條第1 項：「行為後法律有變更者，適用行為時之
    法律。但行為後之法律有利於行為人者，適用最有利於行為
    人之法律」之規定，係依「從舊從輕」原則決定新舊法之比
    較適用問題，而原刑法第56條連續犯以一罪論並加重其刑至
    二分之一之規定，於修正後業已刪除，經比較修正前後法律
    結果，認於本件情形，適用修正後之刑法對被告並無較為有
    利之情形，自應依刑法第2 條第1 項前段之規定，適用被告
    行為時之刑法連續犯規定，以為論斷。
三、經查，檢察官認本案被告張智謙所涉違反商業會計法犯行，
    與本院100 年度訴字第197 號被告違反商業會計法案件係相
    牽連案件，而於100 年度訴字第182 號該案尚未言詞辯論終
    結前追加起訴，固合於追加起訴程式。然查，被告張智謙前
    因李素美受花蓮縣玉溪地區農會不知情之總幹事龔文俊於94
    年間，指派擬具「94年度發展地方農業產業行銷- 玉溪全國
    競賽米活動計畫」之計畫書以向花蓮縣政府申請補助辦理，
    經核准後，李素美為申請取得補助款，明知未向被告張智謙
    經營之郁文印刷廠訂製玉溪米米袋，竟於不詳時間，要求被
    告張智謙開立於94年10月1 日售出玉溪米米袋2 萬只、總價
    9 萬8,000 元之不實收據1 紙乙節，經檢察官認其此部分涉
    犯商業會計法第71條第1 款之商業負責人，以明知為不實事
    項，而填製會計憑證罪嫌，以100 年度偵字第126 號、第24
    14號提起公訴，以100 年度訴字第182 號繫屬本院。起訴及
    追加起訴被告張智謙商業負責人以明知為不實之事項而填製
    會計憑證之犯罪行為時間雖有差異，然核之其先後於2 案件
    之警詢、偵查程序中所供：自86年後郁文印刷廠實際負責人
    為伊本人，96年後始將該廠負責人變更登記為伊名字，自94
    年至97年間，花蓮縣玉溪地區農會向郁文印刷廠採購事宜均
    由伊負責、因本身並無製作帳冊，花蓮縣玉溪地區農會有無
    持所開立之收據報銷、之後有實際交付製作、是否支付貨款
    等節，均無法確定；收據金額與之後承攬金額非必相同，花
    蓮縣玉溪地區農會李素美及其他數人均曾要求溢開收據供渠
    等核銷，伊均按花蓮縣玉溪地區農會要求製發收據，因廠商
    為了生存，故僅能配合為之。因花蓮縣玉溪地區農會內部時
    須經過比價，伊開出之收據如未實際交付製作，仍無收回，
    咸留置在花蓮縣玉溪地區農會，不知作何使用，亦無追蹤流
    向；溢開之差額，時會用以支付其他活動交付之工作報酬，
    伊則毋庸另行開立收據，時由伊自行吸收超過部分。因均待
    花蓮縣玉溪地區農會通知，非必按照收據上記載之金額收帳
    ，支付帳款由花蓮縣玉溪地區農會控管。花蓮縣玉溪地區農
    會甚多，金額時常挪用、替補，故僅花蓮縣玉溪地區農會人
    員知悉，伊不甚清楚，僅在意製作之案件收到款項，無法查
    之差額部分等語明確；參以歷年多會依上開花蓮縣農業發展
    經費補助要點擬訂相關計畫申請補助，花蓮縣政府亦會先發
    文花蓮縣玉溪地區農會詢問有無年度例行性計畫，如有意爭
    取補助，則會經花蓮縣玉溪地區農會於內部提出計畫書經總
    幹事核示，再送交花蓮縣政府審核，審核通過後再依計畫內
    容執行乙節，業據證人饒錦美證述在卷；而李素美自94年4
    月16日起調任該農會企畫股員，綜理農會企畫案工作，有其
    人事資料附卷可憑，故其知悉花蓮縣玉溪地區農會94年度起
    ，原則上均會由其擬具計畫申請補助，李素美要求被告張智
    謙開立不實收據，時間上係藉執行例行之年度計畫前後為之
    ；被告張智謙亦係知上開農會時常辦理活動，多有往來，為
    維持生計，避免所營郁文印刷廠與花蓮縣玉溪地區農會間生
    意往來恐長期受阻，乃不時配合開立不實收據，其餘其所稱
    之不實收據部分雖尚未可考（包含應李素美以外之花蓮縣玉
    溪地區農會人員之要求而出具者），然業足徵其身為業者，
    基於維持長期生意之考量，而屈意配合之心態，凡花蓮縣玉
    溪地區農會人員要求開立不實內容之收據，泰會應允為之；
    堪認被告張智謙反覆實施之商業負責人以明知不實之事項填
    製會計憑證之行為，手法雷同，又觸犯構成要件相同之罪名
    ，於花蓮縣玉溪地區農會每年均會辦理計畫之時間犯之，顯
    係基於一概括之犯意所為，與檢察官上揭起訴之犯罪嫌疑事
    實，具有修正前刑法第56條規定連續犯之裁判上一罪關係，
    是檢察官顯係就起訴效力所及之事實追加起訴無疑；再者，
    本院100 年度訴字第182 號繫屬時間為100 年5 月31日，相
    較追加起訴案件繫屬時間為100 年6 月17日為先，此均有本
    院收狀章戳可資佐參。綜上所述，檢察官追加起訴被告張智
    謙違反商業會計法部分，係就已經提起公訴之案件，在同一
    法院重行起訴，依照首開說明，就此部分不經言詞辯論，逕
    為不受理判決。
四、追加起訴被告李素美部分另行審結。
據上論斷，應依刑事訴訟法第303 條第2 款、第307 條，判決如
主文。
中    華    民    國   100    年    7     月    26    日
                  刑事第四庭    審判長法  官  陳月雯
                                      法  官  曹庭毓
                                      法  官  戴韻玲
以上正本證明與原本無異。
如不服本判決應於收受送達後10日內向本院提出上訴書狀，並應
敘述具體理由。其未敘述上訴理由者，應於上訴期間屆滿後20日
內向本院補提理由書(均須按他造當事人之人數附繕本)「切勿逕
送上級法院」。告訴人或被害人如對於本判決不服者，應具備理
由請求檢察官上訴，其上訴期間之計算係以檢察官收受判決正本
之日期為準。
中    華    民    國   100    年    7     月    27    日
                                      書記官